【裁判字號】    93,訴,504
【裁判日期】    950424
【裁判案由】    分割共有物
【裁判全文】
臺灣臺南地方法院民事判決               93年度訴字第504號
原      告  己○○
                        34號.
訴訟代理人  未○○
被      告  酉○○
            辰○○
            卯○○
                        31號.
            庚○○
上列一人
訴訟代理人  辛○○    住臺北縣.
被      告  子○○    住台南縣鹽水鎮飯店里飯店14號
            壬○○    住台南縣鹽水鎮飯店里飯店14之2號
            癸○○    住台南縣鹽水鎮飯店里飯店14號之1
            寅○○    住台北縣新店市○○里○○街116巷26
                        弄1號.
            丑○○    住基隆市.
            乙○○    住高雄縣.
                        弄11.
            丙○○    住高雄市.
            甲○○    居高雄縣.
                      住高雄市.
                        號
            丁○○    住高雄縣.
兼上二人共同
訴訟代理人  戊○○    住高雄縣.
被      告  巳○○    住高雄縣.
            申○○    居高雄市.
                      住高雄市.
                        4
            午○○    住高雄縣.
            戌○○○  住台南縣鹽水鎮飯店里麻油寮46號
上列當事人間請求分割共有物事件，經本院於民國95年4月10日
言詞辯論終結，判決如下：
    主  文
兩造共有坐落台南縣鹽水鎮○○段五五三地號土地（地目建、面
積九千二百六十七平方公尺）分割如附圖一所示：編號１部分（
面積四十一平方公尺）分歸被告壬○○取得；編號２部分（面積
三百九十七平方公尺）及編號３部分（面積八百二十九平方公尺
）分歸被告癸○○取得；編號４部分（面積二百四十四平方公尺
）分歸被告巳○○取得；編號５部分（面積一百二十二平方公尺
）分歸被告午○○取得；編號６部分（面積六百一十一平方公尺
）分歸原告己○○取得；編號７部分（面積九百一十六平方公尺
）分歸被告卯○○取得；編號８部分（面積五百五十平方公尺）
分歸被告戊○○取得；編號９部分（面積五百五十平方公尺）分
歸被告乙○○取得；編號１０部分（面積五百五十平方公尺）分
歸被告丙○○取得；編號１１部分（面積二百七十五平方公尺）
分歸被告丁○○取得；編號１２部分（面積八百二十五平方公尺
）分歸被告甲○○取得；編號１３部分（面積二百四十四平方公
尺）分歸被告申○○取得；編號１４部分（面積六百一十一平方
公尺）分歸被告辰○○取得；編號１５部分（面積四百五十七平
方公尺）分歸被告戌○○○取得；編號１６部分（面積四百五十
七平方公尺）分歸被告酉○○取得；編號１７部分（面積三百五
十五平方公尺）分歸被告庚○○取得；編號１８部分（面積一百
七十三平方公尺）分歸被告子○○、寅○○、丑○○取得，並按
應有部分依序為二分之一、四分之一、四分之一之比例保持共有
；編號１９部分（面積四十五平方公尺）分歸被告子○○、寅○○、丑○○、壬○○取得，並按應有部分依序為三分之一、六分
之一、六分之一、三分之一之比例保持共有；編號２０部分（面
積一千零一十五平方公尺）由兩造按附表所示之應有部分之比例
保持共有。
被告癸○○應補償新台幣壹拾伍萬參仟伍佰玖拾玖元，並由原告
及被告酉○○、辰○○、卯○○、庚○○、子○○、壬○○、寅
○○、丑○○、乙○○、丙○○、甲○○、丁○○、巳○○、申
○○、午○○、戌○○○、戊○○依如附表應受償金額欄所示金
額受償。
訴訟費用由兩造依如附表所示之應負擔訴訟費用之比例負擔。
    事實及理由
一、本件被告辰○○、寅○○、丑○○、丙○○、丁○○、巳○○、戌○○○經合法通知，未於言詞辯論期日到場，被告酉
    ○○、卯○○、戊○○、申○○、午○○、乙○○經合法通
    知，未於最後言詞辯論期日到場，經核均無民事訴訟法第
    386 條各款所列之情形，爰依原告之聲請，由其一造辯論而
    為判決。
二、原告主張：坐落台南縣鹽水鎮○○段553地號土地為其與被
    告所共有，兩造應有部分如附表所示。又系爭土地兩造並無
    不分割之約定，亦無不能分割之情形，惟因迄今尚無法達成
    協議分割，爰依法請求判決分割。並聲明：除訴訟費用之負
    擔外，如主文所示。
三、被告方面：
  (一)被告辰○○、寅○○、丑○○、丙○○、丁○○、巳○○、
    戌○○○經合法通知，未於言詞辯論期日到場，亦未提出書
    狀為何聲明或陳述。
  (二)被告酉○○、卯○○、戊○○、乙○○經合法通知，未於最
    後言詞辯論期日到場，惟據其之前到場所為之聲明及陳述：
    同意裁判分割，但應依既成道路及建物坐落位置分割，以不
    拆除現有房屋為原則，分得之土地應盡量接近原來應有部分
    換算之面積，並應保留至少五公尺寬之道路才足供大卡車經
    過。
  (三)被告申○○、午○○經合法通知，未於最後言詞辯論期日到
    場，惟據其之前到場聲明及陳述：同意裁判分割及原告提出
    之分割方案。
  (四)被告庚○○聲明及陳述：同意裁判分割，但希望依附圖二所
    示之方式分割，能分到較多土地，與應有部分面積較為接近
    ，反對依原告所提出之附圖一所示分割方案分割。
  (五)被告壬○○、子○○、癸○○、甲○○聲明及陳述：同意裁
    判分割，並對原告提出如附圖一所示之分割方案無意見。
四、原告主張之上揭事實，業據其提出土地登記簿謄本為證，而
    本件前經本院以93年度營調字第11號事件進行調解，因部分
    共有人不願分割而調解不成立在案，是系爭土地確實無法達
    成協議分割無訛，自堪信原告之上開主張為真實。
五、按各共有人得隨時請求分割共有物；又共有物之分割方法，
    不能協議決定者，法院得因任何共有人之聲請，命為原物之
    分配，民法第823條第1項前段、第824條第2項第1款分別定
    有明文。本件系爭土地為兩造所共有，雙方既未定有不分割
    之特約，亦無因物之使用目的不能分割情事，茲兩造復不能
    達成分割協議，則原告依民法第823條第1項、第824條第2項
    之規定，訴請被告裁判分割，即有理由，應予准許。
六、又按分割共有物以消滅共有關係為目的，法院裁判分割共有
    土地時，除該土地內，有部分土地因使用目的不能分割（如
    為道路）或部分共有人仍願維持共有關係，或部分當事人因
    繼承關係須就分得之土地保持公同共有者外，應將土地分配
    於各共有人單獨所有。查本件原告已陳明願意就附圖一編號
    ２０之部分與被告維持共有關係，並主張附圖一編號１８部
    分由被告子○○、寅○○、丑○○維持共有關係，編號１９
    部分由被告子○○、寅○○、丑○○、壬○○維持共有關係
    ，而被告雖未到庭表明願意維持共有關係，然本院依職權將
    如附圖所示之分割方案送達被告，並載明若對該分割方案有
    異議應具狀陳明，惟被告均未具狀或到庭就該部分表示異議
    ，參酌民事訴訟法第280條第3項前段準用第1項規定意旨，
    應可認被告願就附圖一編號２０之部分與原告維持共有關係
    ，被告子○○、寅○○、丑○○願就附圖一編號１８部分維
    持共有關係，被告子○○、寅○○、丑○○、壬○○願就附
    圖一編號１９部分維持共有關係，先予敘明。
七、經查，系爭土地地形尚屬方正，土地之東側及南側有被告壬○○、癸○○、庚○○、子○○、酉○○、戌○○○之建物
    ，北側為空地等情，有原告提出之系爭土地地籍圖謄本可憑
    ，並經本院履勘現場並囑託台南縣鹽水地政事務所製有土地
    複丈成果圖在卷足稽（見93年7月16日土地複丈成果圖，本
    院卷一第85頁）。經斟酌兩造應有部分之比例所占之面積、
    各共有人目前使用系爭土地之狀況、各共有人分得後利用分
    得土地之經濟效益及各共有人之意願，本院認依原告所主張
    如附圖一之方案方割，應符合各共有人之全體利益。雖被告
    庚○○、酉○○主張應依附圖二之方式分割，以期能分得較
    多土地；然查，被告庚○○依附圖一之分割方式分得之土地
    ，僅較依附圖二分割方式分得土地之面積減少一點五七平方
    公尺，影響尚小，而依附圖一之分割方式並未妨礙庚○○之
    原有建物，並較有利於編號２土地之利用；被告酉○○依附
    圖一之分割方式分得之土地，僅較依附圖二分割方式分得土
    地之面積減少一點四四平方公尺，影響尚小，而依附圖一之
    分割方式並未妨礙酉○○之原有建物，且使編號１８之面積
    增加六十六平方公尺，並使被告子○○、寅○○、丑○○分
    得之面積較接近其原應有部分所占之面積。本院審酌以原告
    所提出如附圖一所示之分割方案較為公平，且較為符合全體
    共有人之利益，爰依該方案分割系爭土地如主文第一項所示
    。
八、又按法院裁判分割共有物，除應斟酌各共有人之利害關係，
    及共有物之性質外，尚應斟酌共有物之價格，倘共有人不能
    按其應有部分受分配或所分配之不動產，其價值不相當時，
    法院非不得命以金錢補償之（最高法院57年台上字第2117號
    著有判例參照）。依附圖一所示分割方案，其中被告癸○○
    分得之土地均較其原應分得之土地為多，原告及被告酉○○
    、辰○○、卯○○、庚○○、子○○、壬○○、寅○○、丑
    ○○、乙○○、甲○○、丙○○、戊○○、巳○○、申○○
    、午○○、戌○○○分得之土地則較其原應有部分減少，則
    分得土地較多者，自應以金錢補償分得土地較少者，始得公
    平。本院審酌系爭土地現有公告現值為每平方公尺新台幣（
    下同）二千八百二十三元，據此，因認應以公告現值每平方
    公尺二千八百二十三元為計算兩造應補償或受償金額之標準
    。據此計算被告癸○○應補償一十五萬三千五百九十九元，
    並由原告及被告酉○○、辰○○、卯○○、庚○○、子○○
    、壬○○、寅○○、丑○○、乙○○、丙○○、甲○○、丁○○、巳○○、申○○、午○○、戌○○○、戊○○等人按
    附表「應受償金額」欄所示之金額受償。
九、本件係因共有物分割之事件涉訟，並判准予分割，如由敗訴
    之被告負擔訴訟費用，顯失公平，爰依民事訴訟法第80條之
    1之規定，命兩造按附表「應負擔訴訟費用之比例」欄所示
    負擔本件訴訟費用（即按應有部分之比例負擔），併此敘明
    。
十、據上論結，原告之訴為有理由，並依民事訴訟法第385條第1
    項前段、第80條之1，判決如主文。
中    華    民    國    95    年     4    月    24    日
                  民事第三庭    法  官  高如宜
以上正本係照原本作成
如對本判決上訴，須於判決送達後20日內向本院提出上訴狀
中    華    民    國    95    年     4    月    26    日
                                書記官  林賢輝
附表：各共有人應有部分比例、訴訟費用負擔之比例、分割後取
      得土地之增減、應補償及受償之金額
┌──┬────┬────┬────┬────┬────┐
│編號│姓    名│應有部分│應負擔訴│分割後取│應補償或│
│    │        │之比例  │訟費用之│得面積之│受償之金│
│    │        │        │比例    │增減（平│額（新台│
│    │        │        │        │方公尺）│幣）    │
├──┼────┼────┼────┼────┼────┤
│ 1  │癸○○  │23/162  │同左    │增加    │補償    │
│    │        │        │        │54.41   │153599元│
├──┼────┼────┼────┼────┼────┤
│ 2  │壬○○  │2/162   │同左    │減少    │受償    │
│    │        │        │        │45.88   │129519元│
├──┼────┼────┼────┼────┼────┤
│ 3  │巳○○  │8/270   │同左    │減少    │受償    │
│    │        │        │        │0.52    │1468元  │
├──┼────┼────┼────┼────┼────┤
│ 4  │午○○  │4/270   │同左    │減少    │受償    │
│    │        │        │        │0.25    │706元   │
├──┼────┼────┼────┼────┼────┤
│ 5  │己○○  │4/54    │同左    │減少    │受償    │
│    │        │        │        │0.25    │706元   │
├──┼────┼────┼────┼────┼────┤
│ 6  │卯○○  │6/54    │同左    │減少    │受償    │
│    │        │        │        │0.89    │2512元  │
├──┼────┼────┼────┼────┼────┤
│ 7  │戊○○  │2/30    │同左    │減少    │受償    │
│    │        │        │        │0.13    │367元   │
├──┼────┼────┼────┼────┼────┤
│ 8  │乙○○  │2/30    │同左    │減少    │受償    │
│    │        │        │        │0.13    │367元   │
├──┼────┼────┼────┼────┼────┤
│ 9  │丙○○  │2/30    │同左    │減少    │受償    │
│    │        │        │        │0.13    │367元   │
├──┼────┼────┼────┼────┼────┤
│ 10 │丁○○  │1/30    │同左    │減少    │受償    │
│    │        │        │        │0.07    │198元   │
├──┼────┼────┼────┼────┼────┤
│ 11 │甲○○  │3/30    │同左    │減少    │受償    │
│    │        │        │        │0.2     │564元   │
├──┼────┼────┼────┼────┼────┤
│ 12 │申○○  │8/270   │同左    │減少    │受償    │
│    │        │        │        │0.52    │1468元  │
├──┼────┼────┼────┼────┼────┤
│ 13 │辰○○  │4/54    │同左    │減少    │受償    │
│    │        │        │        │0.25    │706元   │
├──┼────┼────┼────┼────┼────┤
│ 14 │戌○○○│3/54    │同左    │減少    │受償    │
│    │        │        │        │1.44    │4065元  │
├──┼────┼────┼────┼────┼────┤
│ 15 │酉○○  │3/54    │同左    │減少    │受償    │
│    │        │        │        │1.44    │4065元  │
├──┼────┼────┼────┼────┼────┤
│ 16 │庚○○  │7/162   │同左    │減少    │受償    │
│    │        │        │        │1.57    │4432元  │
├──┼────┼────┼────┼────┼────┤
│ 17 │子○○  │1/81    │同左    │減少    │受償    │
│    │        │        │        │0.38    │1073元  │
├──┼────┼────┼────┼────┼────┤
│ 18 │寅○○  │1/162   │同左    │減少    │受償    │
│    │        │        │        │0.18    │508元   │
├──┼────┼────┼────┼────┼────┤
│ 19 │丑○○  │1/162   │同左    │減少    │受償    │
│    │        │        │        │0.18    │508元   │
└──┴────┴────┴────┴────┴────┘


司法院資訊處製作；財團法人民間司法改革基金會備份。
